臺灣彰化地方法院民事判決
110年度訴字第587號
原      告  黃國忠  
訴訟代理人  黃佳靜  
            黃濱洲  
被      告  王廣文  

            王智    

            王廣章  

            王英雪  

上列當事人間請求請求塗銷抵押權登記事件，本院於民國110年9
月3日言詞辯論終結，判決如下：
    主  文
被告王廣文應將原告所有坐落如附表二所示之土地，登記日期民
國106年7月10日、收件年期字號106年彰資字第0000000號、擔保
債權總金額新台幣1,228,328元、債權額比例0000000分之790041
之普通抵押權登記，予以塗銷。
被告等應協同原告就原告所有坐落如附表三所示之土地，登記日
期民國110年9月29日、收件年期字號110年彰資字第119070號、
擔保債權總金額新台幣1,228,328元、債權額比例公同共有00000
00分之438287之普通抵押權登記，予以塗銷。
訴訟費用新台幣壹萬參仟壹佰柒拾柒元，其中百分之六十四由被
告王廣文負擔，餘由被告等於繼承王玲美之遺產範圍內連帶負擔
。
    事實及理由
一、按訴狀送達後，原告不得將原訴變更或追加他訴，但請求基
    礎事實同一，或該訴訟標的對於數人必須合一確定時，追加
    其原非當事人之人為當事人者，不在此限，民事訴訟法第25
    5條第1項但書第2款、第5款定有明文。經查，原告原起訴列
    王玲美及王廣文為被告，請求其二人就原告所有如附表一所
    示土地上之抵押權登記予以塗銷，惟王玲美於原告起訴前民
    國（下同）110年6月14日已亡故，王玲美之繼承人為黃國忠
    、王廣文、王智、王廣章、王英雪，有除戶戶籍謄本、繼承
    系統表、戶籍謄本（現戶部分）可稽，原告遂追加原非當事
    人之王智、王廣章、王英雪為被告，並變更原對王玲美請求
    部分之訴之聲明，核原告所為，所據以請求法院判決之基礎
    事實係屬同一，所利用訴訟及證據資料亦具有同一性，且係
    追加就訴訟標的須合一確定之人為被告，揆諸首揭法律規定
    ，均無不合，應予准許。
二、原告起訴主張：緣鈞院104年度重家訴字第3號分割遺產事件
    ，命原告應對被告王廣文及訴外人王玲美為金錢補償，被告
    王廣文及訴外人王玲美因此就原告如附表一所示之土地取得
    抵押權，嗣訴外人王玲美於110年6月14日亡故，繼承人為兩
    造，兩造就訴外人王玲美抵押權部分已辦畢繼承登記，被告
    王廣文取得之抵押權如附表二所示，兩造繼承訴外人王玲美
    之抵押權如附表三所示（下將附表二、附表三所示之抵押權
    合稱為系爭抵押權）；原告於106年10月12日因鈞院106年度
    司執字第39340號被告王廣文與原告間強制執行事件，將前
    開金錢補償796,361元部分給付予被告王廣文，及於106年10
    月31日將應給付王玲美間之補償金額438,287元部分提存於
    本院提存所，是原告已將本院104年度重家訴字第3號分割遺
    產事件之金錢補償義務清償完畢，原告既已清償前開補償金
    額，爰依法提起本訴請求被告將系爭抵押權予以塗銷。並聲
    明如主文所示。
三、被告方面：
（一）被告王廣文部分：
    ⒈原告主張之系爭抵押債務，已有提存清償。　　　　　
    ⒉並聲明：請求駁回原告之訴，訴訟費用由原告負擔。
（二）被告王智部分：　　
    ⒈對於原告主張系爭抵押債務業已提存清償並不清楚，原告
      都沒有私下找伊談，直接提告。
    ⒉並聲明：請求駁回原告之訴，訴訟費用由原告負擔。
（三）被告王廣章部分：
    ⒈就原告主張系爭抵押債務，業已提存清償部分，錢係匯到
      王玲美的戶頭，伊係接到法院通知才知道。
    ⒉並聲明：請求駁回原告之訴，訴訟費用由原告負擔。
（四）被告王英雪部分：
    ⒈就原告主張系爭抵押債務，業已提存清償部分，伊係接到
      法院通知才知道。
    ⒉並聲明：請求駁回原告之訴，訴訟費用由原告負擔。
四、得心證之理由：
（一）本件原告因本院104年度重家訴字第3號分割遺產事件，其
      對被告王廣文及王玲美分別負有給付補償金之義務，被告
      王廣文及王玲美並因此分別就原告如附表一所示之土地取
      得抵押權，嗣抵押權人王玲美已亡故，繼承人為原告黃國
      忠、被告王廣文、王智、王廣章、王英雪，原告就系爭抵
      押權業已辦畢繼承登記，被告王廣文及兩造繼承王玲美之
      抵押權分別如附表二、三所示等情，業據原告提出土地第
      一類登記謄本、除戶戶籍謄本、繼承系統表、戶籍謄本（
      現戶部分）等件為證，且為被告不爭執，堪信為真實。惟
      原告主張前開補償金債務業已清償，請求被告王廣文塗銷
      附表二之抵押權登記，以及被告協同原告塗銷附表三之抵
      押權登記，為被告否認，並以前詞置辯。
（二）按所有人對於無權占有或侵奪其所有物者，得請求返還之
      ；對於妨害其所有權者，得請求除去之；有妨害其所有權
      之虞者，得請求防止之。各共有人對於第三人，得就共有
      物之全部為本於所有權之請求。又債之關係消滅者，其債
      權之擔保及其他從屬之權利亦同時消滅。稱普通抵押權者
      ，謂債權人對於債務人或第三人不移轉占有而供其債權擔
      保之不動產，得就該不動產賣得價金優先受償之權，民法
      第767條第1項、第821條、第307條、第860條分別定有明
      文。次按抵押權為擔保物權，具有從屬性，倘無所擔保之
      債權存在，抵押權即無由成立，自應許抵押人請求塗銷該
      抵押權之設定登記（最高法院84年度台上字第167號判決
      意旨參照）。再按依債務本旨，向債權人或其他有受領權
      人為清償經其受領者，債之關係消滅；清償期除法律另有
      規定或契約另有訂定，或得依債之性質或其他情形決定者
      外，債務人得隨時為清償；又債權人受領遲延而難為給付
      者，清償人得將其給付物，為債權人提存之，民法第309
      條第1項、第315條、第326條亦分別定有明文。又所謂清
      償提存，係債務人以消滅債務為目的，將給付物為債權人
      寄存於提存所之行為，債權人受領遲延時，清償人自得依
      提存方法以免除其債務（最高法院100年度台上字第1882 
      號裁定意旨參照）。
（三）經查，本件原告因本院104年度重家訴字第3號分割遺產事
      件所生之金錢補償義務，原告已將渠應給付被告王廣文之
      補償金，於106年10月12日本院106年度司執字第39340號
      強制執行事件中繳清，應給付王玲美之補償金則於106年1
      0月13日向本院提存所辦理清償提存完畢，有原告所提之
      本院106年民執字第1561號案款收據、本院民事執行處106
      年10月12日彰院曜106司執莊字第39340號函、本院提存所
      106年度存字第888號提存書、國庫存款收款書等件為憑（
      見本院卷第47至55頁），被告王廣文亦當庭稱「我也有一
      筆抵押權，要還我79萬元，已經有提存，已經匯到我的戶
      頭」等語，被告王廣章稱「錢是匯到王玲美的戶頭」等語
      ，堪認系爭抵押權所擔保之補償金債權已經清償而消滅，
      依前揭說明，系爭抵押權亦應隨同消滅。又原告為附表一
      所示之土地所有權人，此有土地登記簿謄本可稽，系爭抵
      押權既已消滅，系爭抵押權登記之存在自屬對原告土地所
      有權圓滿行使之妨害，原告自得依前揭規定，基於所有權
      人之地位，訴請被告塗銷系爭抵押權之設定登記，其中兩
      造繼承王玲美抵押權部分，因為兩造公同共有，則需由被
      告協同原告辦理塗銷。是原告以系爭抵押權所擔保之債權
      業已清償為由，訴請被告王廣文將附表二所示之抵押權塗
      銷，及被告等應協同原告將如附表三之抵押權塗銷，洵屬
      有據。
五、從而，本件原告起訴請求被告王廣文應將原告所有坐落如附
    表所示之土地，於登記日期106年7月10日、收件年期字號10
    6年彰資字第0000000號、擔保債權總金額1,228,328元、債
    權額比例0000000分之790041之普通抵押權登記，予以塗銷
    ，以及被告等人協同原告就原告所有坐落如附表所示之土地
    ，於登記日期110年9月29日、收件年期字號110年彰資字第1
    19070號、擔保債權總金額1,228,328元、債權額比例公同共
    有0000000分之438287之普通抵押權登記，予以塗銷，均有
    理由，應予准許。
六、結論：原告之訴為有理由，並依民事訴訟法第78條、第85條
    第1項、第2項，判決如主文。
中　　華　　民　　國　　110 　年　　9 　　月　　30　　日
　　　　　　　　　民事第四庭    法　官　謝仁棠
以上正本係照原本作成。
如對判決上訴，應於判決送達後20日內向本院提出上訴狀。如委
任律師提起上訴者，應一併繳納上訴審裁判費。
中　　華　　民　　國　　110 　年　　9 　　月　　30　　日
                                書記官  陳文新

附表一：
土地標示        編號 土地坐落    面積（平方公尺） 權利範圍 備註  縣市 鄉鎮市區 段 地號    １ 彰化縣 花壇鄉 明德段 530 12.38 1/12 共同擔保債權總金額1,228,328元 ２ 彰化縣 花壇鄉 明德段 531 1716.35 1/12  ３ 彰化縣 花壇鄉 明德段 536 15.96 1/12  ４ 彰化縣 花壇鄉 明德段 696 2289.65 全部  ５ 彰化縣 花壇鄉 明德段 698 1012.80 全部  
附表二：
編號 土地坐落    面積（平方公尺） 設定範圍 抵押權設定內容  縣市 鄉鎮市區 段 地號    １ 彰化縣 花壇鄉 明德段 530 12.38 1/12 ⒈權利種類：普通抵押權 ⒉收件年期字號：106年彰資字第082290號 ⒊登記日期：106年7月10日 ⒋權利人：王廣文 ⒌債權額比例：0000000分之790041 ⒍擔保債權總金額：1,228,328元 ⒎擔保債權種類及範圍：擔保民國106年1月3日臺灣彰化地方法院104年度重家訴字第3號判決共有物分割所生之金錢補償 ⒏清償日期：無 ⒐債務人及債務額比例：黃國忠：全部 ⒑權利標的：所有權 ⒒設定義務人：黃國忠 ⒓共同擔保地號：明德段0000-0000、0000-0000、0000-0000、0000-0000、0000-0000 ２ 彰化縣 花壇鄉 明德段 531 1716.35 1/12  ３ 彰化縣 花壇鄉 明德段 536 15.96 1/12  ４ 彰化縣 花壇鄉 明德段 696 2289.65 全部  ５ 彰化縣 花壇鄉 明德段 698 1012.80 全部  
附表三：
編號 土地坐落    面積（平方公尺） 設定範圍 抵押權設定內容  縣市 鄉鎮市區 段 地號    １ 彰化縣 花壇鄉 明德段 530 12.38 1/12 ⒈權利種類：普通抵押權 ⒉收件年期字號：110年彰資字第119070號 ⒊登記日期：110年9月29日 ⒋權利人：黃國忠、王廣章、王廣文、王智、王英雪 ⒌債權額比例：公同共有0000000分之438287 ⒍擔保債權總金額：1,228,328元 ⒎擔保債權種類及範圍：擔保民國106年1月3日臺灣彰化地方法院104年度重家訴字第3號判決共有物分割所生之金錢補償 ⒏清償日期：無 ⒐債務人及債務額比例：黃國忠：全部 ⒑權利標的：所有權 ⒒設定義務人：黃國忠 ⒓共同擔保地號：明德段0000-0000、0000-0000、0000-0000、0000-0000、0000-0000 ２ 彰化縣 花壇鄉 明德段 531 1716.35 1/12  ３ 彰化縣 花壇鄉 明德段 536 15.96 1/12  ４ 彰化縣 花壇鄉 明德段 696 2289.65 全部  ５ 彰化縣 花壇鄉 明德段 698 1012.80 全部